最高法院刑事判決　　　　　　　　　　　　　　　九十三年度台上字第一七０一號
　　上　訴　人　甲○○
　　選任辯護人　蘇吉雄律師
　　　　　　　　陳雅娟律師
右上訴人因業務上過失致人於死案件，不服台灣高等法院高雄分院中華民國九十二年
八月十九日第二審更審判決（九十一年度上更(一)字第九號，起訴案號：台灣高雄地方
法院檢察署八十五年度偵字第一一九一號），提起上訴，本院判決如左：
　　主  文
原判決撤銷，發回台灣高等法院高雄分院。
    理  由
本件原判決認定上訴人甲○○係高雄長庚紀念醫院兒童外科主治醫師，為從事醫療業
務之人。於民國八十四年十一月二十二日十五時五十五分許，為病童李柏妤（八十一
年十月十九日出生）進行總膽管囊手術，切除囊腫和膽囊，再以闌尾銜接總肝管和十
二指腸完成膽道重建；手術過程中，止血動作雖無失誤，但應注意手術過程中電燒血
塊有脫落之可能，亦無不能注意之情事，乃疏於注意，於同日二十時許以電燒止血，
完成手術後，送回一般病房觀察照顧，除應注意引流管顏色外，並應注意病童有無腹
內出血之病徵，期能及時治療，以防止腹內出血造成生命危險，復無不能注意之情形
，於手術後不詳時間，李柏妤腹內發生血塊脫落，疏未妥當處置，亦未查覺；且手術
後翌日，李柏妤之父母李鴻揚、吳虹頤即不斷向前來巡視病房之上訴人反應李柏妤有
腹痛、腹部有硬塊、冒冷汗等不適症狀，上訴人僅告知以萬金油塗抹外，仍疏未注意
確實為其聽診、驗血、量胃腸蠕動音及照Ｘ光等必要之醫療行為。迨同月二十五日十
七時四十分，經發覺李柏妤伏爬在病床上，送急診室急救，終因腹腔內大量出血而急
救不及，於同日十八時四十五分死亡等情。因而撤銷第一審之判決，改判仍論處上訴
人從事業務之人，因業務上之過失致人於死罪刑（併宣告緩刑）。固非無見。
惟查：(一)判決所載理由矛盾者，其判決當然違背法令，刑事訴訟法第三百七十九條第
十四款定有明文。原判決謂病童李柏妤腹內出血原因，雖與上訴人為其進行總膽管囊
手術，切除囊腫和膽囊，再以闌尾銜接總肝管和十二指腸完成膽道重建之「手術不當
無關」（見原判決第十二面第十七行至第十八行）；繼謂有關膽道重建手術「尚無不
當」，但引起死亡之原因在於電燒止血血塊脫落，造成大量出血所致，其醫療行為確
有過失（見原判決第十三面第三行至第五行）；又謂上訴人「手術過失於前，復違反
注意照顧義務於後」，未察覺病童於手術後三天內，腹內流出三五０ＣＣ血液及已凝
固血塊，而疏未為妥適及必要醫療行為，致發生死亡結果（見原判決第二十面第六行
至第十行）；復謂足認上訴人「手術過程中雖止血動作並無失誤」，但應注意手術過
程中電燒血塊後，有脫落之可能而疏未注意，致病童於手術後發生腹內血塊脫落，造
成腹內大量出血，導致出血性休克死亡，亦即上訴人「手術過失於前，復違反注意照
顧義務於後，皆有注意義務之違反」（見原判決第二十一面第二行至第七行）。其對
於上訴人為病童實施膽道重建手術，究竟手術過程有無過失？或僅手術不當，但與病
童腹內出血無因果關係存在？抑僅手術後違反照顧義務而有過失？或手術過程及手術
後違反照顧義務，均具有過失，所為論敘前後反覆，矛盾不一，顯有判決所載理由矛
盾之違誤。(二)原判決謂依護理紀錄單記載，八十四年十二月二十五日九時引流管顏色
為紅黃色，衡情於正常情況下引流管顏色應為黃色，為上訴人所自承，如病童當時腹
內未滲出血液，則引流管不可能出現紅黃色；或謂係病童下床活動所致，亦應屬短暫
出現而已，不可能當日九時及十三時之血液均呈紅黃色，直到十六時三十分轉呈淡紅
色，足見病童於該日九時以前，已有漸近性出血之癥兆出現等語，資為上訴人疏未及
時施予醫療措施，防患未然，而具有過失責任之論據（見原判決第十七面第九行至第
十五行）。並認證人即高雄榮民總醫院醫師宋秉洸所稱：「病人開刀第一天引流管會
血紅色，第二天會變淡，如功能較好，第三天會變淡紅，如是淡黃紅都算正常，如是
鮮紅才會認為出血，不正常」、「這淡黃紅並無特別之意思，不用通知醫師，即如心
跳、血壓正常並不須通知醫師，除有鮮紅出血現象，才會通知醫師」等語，不足為有
利於上訴人之認定（見原判決第十九面第十一行至第二十面第一行）。但依行政院衛
生署醫事審議委員會編號0000000號鑑定書「鑑定意見二」記載：「依此病患
之引流液並無異常，及病患脈博正常之情況，並不能排除有非手術區（其他復腔內）
之慢性出血之可能」（見原審更(一)卷第七十一頁）。則證人宋秉洸所稱病人開刀後第
三天引流管「如是淡黃紅都算正常，如是鮮紅才會認為出血，不正常」、「這淡黃紅
並無特別之意思，不用通知醫師」等語，與上開鑑定意見所載「此病患之引流液並無
異常」之結論似相一致。原判決僅泛謂證人宋秉洸所為之證言不足為有利於上訴人之
認定，但未具體說明何以不足採憑之理由，併有可議。實情如何？與判斷上訴人有無
醫療過失責任攸關，仍應詳加究明，始足為判決之基礎。上訴意旨指摘原判決違背法
令，尚非全無理由，應認仍有撤銷發回更審之原因。
據上論結，應依刑事訴訟法第三百九十七條、第四百零一條，判決如主文。
中　　　華　　　民　　　國　　九十三　　年　　　四　　　月　　　八　　　日
                              最高法院刑事第四庭
                                  審判長法官  紀　俊　乾
                                        法官  劉　介　民
                                        法官  陳　東　誥
                                        法官  洪　明　輝
                                        法官  孫　增　同
      右正本證明與原本無異
                                              書  記  官
中　　　華　　　民　　　國　　九十三　　年　　　四　　　月　　 十二 　　日
                                                                       Ｒ
